臺灣高等法院高雄分院民事判決　　　　 100年度重上字第37號
上　訴　人　陳永順
訴訟代理人　羅鼎城律師
被 上 訴人　何清志
訴訟代理人　陳聰敏律師
上列當事人間因返還定金事件，上訴人對於民國100 年3 月22日
臺灣高雄地方法院99年度重訴字第111 號第一審判決提起上訴，
本院於100 年11月16日辯論終結，茲判決如下：
    主  文
原判決命上訴人給付部分及該部分假執行之宣告，暨訴訟費用之
裁判均廢棄。
前開廢棄部分，被上訴人在第一審之訴及假執行之聲請均駁回。
第一、二審訴訟費用由被上訴人負擔。
    事 實 及 理 由
一、被上訴人主張：上訴人於民國98年8 月3 日將屬訴外人大悲
    山蜜蘭若寺（下稱蜜蘭若寺）所有坐落於高雄縣美濃鎮
    ○○段第180 地號土地及其上建號2079號房屋（下稱系爭房
    地）售予被上訴人，簽訂有買賣契約（下稱系爭買賣契約）
    ，約定總價款為新臺幣（下同）1,300 萬元，應付定金以上
    訴人前向被上訴人所借貸未清償借款960 萬元充作抵扣（下
    稱抵充定金之債權）。系爭抵充定金之債權金額共960 萬元
    ：97年11月4 日被上訴人與上訴人之太太陳傅清梅合資標
    購高雄縣美濃鎮○○段437 地號土地及其上建物，由被上訴
    人代墊押標金700 萬元。為擔保該債權，由上訴人提供其女
    兒陳筱薇、太太陳傅青梅之土地高雄縣美濃鎮○○段429 等
    地號共7 筆及1500建號之建物以杜佳鴻名義設定第2 順位84
    0 萬元抵押權（下稱840 萬元抵押權）。98年1 月12日陳
    傅清梅清償之債務580 萬元，餘120 萬元，以高雄縣美濃
    鎮○○段437 地號土地設定第2 順位150 萬元抵押權予被上
    訴人（下稱150 萬元抵押權）。97年12月18日上訴人向被
    上訴人借款300 萬元，被上訴人將款項匯入美濃佛教蓮社帳
    戶。98年6 月22日上訴人向被上訴人借75萬元，上訴人簽
    發98年7 月1 日同額支票以為清償，因存款不足，央求取回
    支票。98年6 月22日上訴人向被上訴人借20萬元，款項由
    陳正義匯入陳筱薇中華郵政帳戶。98年6 月25日上訴人向
    被上訴人借20萬元，款項由林友清匯入陳筱薇中華郵政帳戶
    。98年7 月16日上訴人借款8 萬元，款項匯入美濃素食館
    帳戶。98年7 月20日上訴人借款1,155,800 元，款項匯入
    美濃素食館帳戶。98年7 月下旬，上訴人所交付之支票無
    法兌現，分別取回面額25萬元及22萬元之支票2 張。98年
    8 月3 日上訴人借款31,500元，款項匯入上訴人美濃農會帳
    戶。98年8 月4 日上訴人借款8 萬元，款項匯入上訴人美
    濃農會帳戶。98年8 月4 日上訴人借款12萬元，款項匯入
    上訴人美濃素食館帳戶。98年7 月上訴人向被上訴人承購
    中古賓士轎車一輛價額130 萬元。98年2 月24日上訴人借
    款100 萬元，款項匯入上訴人美濃素食館帳戶。訂立系爭買
    賣契約前先由陳筱薇及陳傅清梅以所有之高雄市○○區○○
    段429 、431 、432 、434 、435 、436 地號，美濃段6829
    地號以及美濃段1500建號等不動產，各設定擔保金額1000萬
    元之抵押權給被上訴人擔保系爭抵充定金之債權（下稱2000
    萬元抵押權）。兩造簽訂買賣契約時，雙方有共識，如無法
    辦理寺廟管理人變更或移轉不動產所有權給被上訴人的話，
    買賣契約不成立，前開抵押權於辦理寺廟管理人變更完成後
    ，始予以塗銷。惟因蜜蘭若寺屬募建，依據辦理寺廟登記
    須知第6 條及監督寺廟條例第6 條、第7 條等規定，系爭房
    地不得出售予私人所有，系爭買賣契約屬自始無效，上訴人
    應返還前開定金。為此，爰依據民法第113 條或第247 條第
    1 項等規定，提起本訴等語。並聲明：(一)上訴人應給付960
    萬元，及自98年8 月3 日起至清償日止，按年息5%計算之利
    息。原審判決上訴人應給付被上訴人958 萬7300元本息，駁
    回被上訴人其餘之訴。上訴人不服，提起上訴。被上訴人敗
    訴部分未聲明不服，該部分應已確定。被上訴人於本院聲明
    ：上訴駁回。
二、上訴人則以：系爭買賣契約固不能認係違反強制規定，而屬
    無效，惟系爭買賣契約所約定之給付，即被上訴人取得系爭
    房地之所有權，違反監督寺廟條例第6 條、第7 條及辦理寺
    廟登記須知第6 條規定，屬法律上給付不能，系爭買賣契約
    應屬無效。惟系爭買賣契約既因違反民法第246 條第1 項前
    段規定自始、當然、確定無效，則定金從契約亦無成立之可
    能，亦同屬無效，被上訴人依民法第113 條回復原狀請求返
    還定金，該推論即有誤會。系爭抵充定金之債權，對其中
    、、、、、、、等債權不爭執，其餘、
    之借款人為陳傅清梅；是被上訴人投資納骨塔之款項；
    為被上訴人投資美濃素食館之款項；其餘則否認之。況上訴
    人實際未收受任何定金，且為擔保系爭抵充定金之債權所設
    定之抵押權，被上訴人並未加以塗銷，仍主張該等債權存在
    ，則被上訴人如何得以再請求上訴人給付定金等語，資為抗
    辯。並聲明：(一)原判決不利於上訴人部分廢棄。(二)前開廢棄
    部分，被上訴人在第一審之訴駁回。
三、兩造不爭執事項：
  (一)上訴人於98年8 月3 日以1,300 萬元之價格，將系爭房地售
    予被上訴人，兩造並簽立系爭買賣契約。
  (二)系爭房地屬蜜蘭若寺所有，蜜蘭若寺屬募建，即系爭房
    地係由十方信眾所集資取得，其所有權應屬寺廟，管理人（
    負責人）不得逕變為私人所有。
  (三)系爭買賣契約約定將系爭房地移轉登記為被上訴人所有部分
    為自始客觀給付不能。
  (四)買賣契約書上約定定金960 萬元以「以前借款抵押設定為支
    付第一期款」。
  (五)兩造於訂立系爭買賣契約前設立系爭2000萬元抵押權，以擔
    保被上訴人系爭抵充定金之債權。
  (六)系爭抵充定金之債權，其中、、、、、、、
    等債權存在。
  (七)系爭840 萬元抵押權、150 萬元抵押權及2000萬元抵押權，
    皆未塗銷。
  (八)兩造簽訂買賣契約時，約定如無法辦理寺廟管理人變更或移
    轉不動產所有權給被上訴人的話，買賣契約不成立；前開抵
    押權於辦理寺廟管理人變更完成後，始予以塗銷。
四、關於「系爭買賣契約之效力為何？」之爭點，本院之判斷為
    ：
  (一)被上訴人主張：上訴人於98年8 月3 日以1,300 萬元之價格
    ，將蜜蘭若寺所有系爭房地售予被上訴人，簽訂系爭買賣
    契約，應付定金960 萬元以系爭抵充定金之債權抵付；除為
    擔保系爭抵充定金債權中之、兩筆債權所設定之840 萬
    元抵押權、150 萬元抵押權，兩造於訂立系爭買賣契約前又
    設定系爭2000萬元抵押權以擔保系爭抵充定金之債權；兩造
    並約定，如無法辦理寺廟管理人變更或移轉不動產所有權給
    被上訴人的話，買賣契約不成立等情，為上訴人所不爭執，
    應堪信實。
  (二)按買賣契約附有停止條件者，於條件成就時，始生效力，若
    條件已屬不能成就，則該項契約自無法律上效力之可言，最
    高法院22年上字第1130號判例參照。本件系爭買賣契約之標
    的物即系爭房地屬蜜蘭若寺所有，蜜蘭若寺屬募建，即
    系爭房地係由十方信眾所集資取得，其所有權應屬寺廟，管
    理人（負責人）不得逕變為私人所有；系爭買賣契約約定將
    系爭房地移轉登記為被上訴人所有部分為自始客觀給付不能
    等情，兩造不爭執為實。系爭房地既屬蜜蘭若寺所有，是
    上訴人不能將系爭房地之所有權移轉登記予被上訴人，至為
    顯然，而兩造於98年8 月3 日簽訂系爭買賣契約時，均已知
    悉此情，亦據證人即代書張福源證述：（知否兩造就買賣坐
    落於高雄縣美濃鎮○○段180 地號土地及其上建物「大悲山
    蜜蘭若」精舍之買賣一事）？知道，我有幫他們打一份不
    動產買賣合約書；當時在製作這份契約時，我有告訴被上訴
    人這份合約會有問題，因為土地是寺廟用地，且上訴人並非
    是寺廟管理人，這份買賣契約會無效，兩造都知道買賣契約
    有可能會無效，上訴人當時有說寺廟管理人是他的人頭，他
    有辦法可以將寺廟管理人變更為被上訴人，幫被上訴人過戶
    ，但我聽了之後還是跟他們說契約會有問題，他們兩方說這
    是他們的問題等語明確（原審卷第289 頁至第290 頁），兩
    造均不爭執該證人之證述為實（原審卷第292 頁），足認兩
    造簽訂系爭買賣契約時，雖知悉系爭買賣之債權契約所約定
    之給付（所有權移轉登記），係屬法律上給付不能，但同時
    認為如蜜蘭若寺之管理人得以變更為被上訴人，亦能達系
    爭買賣契約之目的。是兩造約定系爭買賣契約附帶條件：如
    無法辦理寺廟管理人變更或移轉不動產所有權給被上訴人的
    話，買賣契約不成立，該條件被上訴人主張係停止條件（本
    院卷第177 頁背面）；換言之，兩造係約定：如寺廟管理人
    變更或移轉不動產所有權予被上訴人的話，買賣契約始成立
    。
  (三)被上訴人主張系爭買賣契約第9 條約定，系爭房地應於98年
    10月31日前辦理移交，經被上訴人屢次催告，上訴人皆置之
    不理等語，提出催告函為證（原審卷第10至13頁），上訴人
    不否認無法履行該條件。職是，系爭條件既已確定無法成就
    ，揆諸前開說明，則系爭買賣契約自無法律上效力之可言。
五、被上訴人固主張已交付定金960 萬元，惟為上訴人所否認。
    經查：
  (一)按債權人受領他種給付，以代原定之給付者，其債之關係消
    滅，民法第319 條定有明文。又「原判決關於維持第一審命
    上訴人福總公司給付洪耀臨342 萬元本息部分，原審既認定
    系爭房地之買賣係洪耀臨代理陳美冷所買受，其應付價金34
    2 萬元以福總公司應付洪耀臨之酬金抵付。則福總公司所負
    給付酬金於洪耀臨之債務，於抵付陳美冷應付之價金時，即
    已清償完畢。縱陳美冷與上訴人間所訂買賣契約，經合法解
    除，亦為陳美冷請求回復原狀，上訴人應返還價金於陳美冷
    之問題」（最高法院82年度台上字第1095號裁判要旨參照）
    。
  (二)系爭買賣契約書於不動產標示處，記載附帶條件：(一)辦理大
    悲山蜜蘭若寺管理人變更完成，承買人須塗銷前抵押設定
    陳傅清梅、陳筱薇之不動產等語，有系爭買賣契約書足憑（
    原審卷第7-2 頁）。又該契約書後附「交款備忘錄」記載：
    98年8 月3 日繳交960 萬元、備考欄記載「以前借款抵押設
    定為支付第一期款（係屬誤載，應為定金）」等語，由上訴
    人簽名蓋章以為收款一節，為兩造所不爭執。足認被上訴人
    於訂立系爭買賣契約時，並未現實給付960 萬元現金予上訴
    人，而係以前開債權抵充之甚明。兩造間如係約定以代物清
    償之方式履行被上訴人應負之定金義務，則於被上訴人以系
    爭抵充定金之債權抵付其所負之定金義務時，即發生系爭抵
    充定金之債權消滅，被上訴人應負之定金義務繳納完畢之效
    果。而為主債權之系爭抵充定金之債權既已消滅，擔保系爭
    債權之抵押權，即應加以塗銷方是。然系爭840 萬元抵押權
    、150 萬元抵押權及2000萬元抵押權，皆未塗銷一情，為兩
    造所不爭執。被上訴人主張系爭定金之給付，並非以代物清
    償之方式履行，而係約定為舊債務之系爭抵充定金債權，應
    於上訴人移轉系爭房地予被上訴人時（即新債務）始消滅，
    本件新債務既無法履行，系爭抵充定金債權之舊債務並不消
    滅，舊債務之擔保亦不消滅等語（被上訴人100 年8 月5 日
    答辯意旨狀第5 頁第1 行起至第6 行止）。足認系爭定金之
    給付與系爭買賣契約相同，皆係以「蜜蘭若寺管理人變更
    完成或系爭房地移轉所有權予被上訴人」為停止條件，於上
    訴人履行停止條件後，系爭抵充定金之債權始發生抵付定金
    之效果而消滅，同時被上訴人應塗銷前開抵押權。從而，系
    爭條件既已確定無法成就，揆諸前開說明，則不發生系爭抵
    充定金之債權抵付定金之效果。本院一再行使闡明權，被上
    訴人仍堅持前開主張，則被上訴人主張已交付定金云云，即
    無足取。
六、被上訴人既未繳付定金，則其主張系爭買賣契約已不能履行
    ，上訴人應負回復原狀之義務，返還被上訴人所交付之定金
    960 萬元，為無理由，不應准許。其假執行之聲請，亦失所
    附麗，應併予駁回。原審判命上訴人給付9,587,300 元本息
    ，並為假執行之宣告，自有未洽。上訴意旨指摘原判決此部
    分不當，求予廢棄改判，為有理由。自應由本院予以廢棄改
    判，如主文第二項所示。
七、據上論結：本件上訴為有理由，依民事訴訟法第450 條、第
    78條，判決如主文。
中    華    民    國    100   年    11    月    23    日
                            民事第四庭
                                審判長法官  蔡文貴
                                法      官  李昭彥
                                法      官  陳真真
以上正本證明與原本無異。
如對本判決上訴，須於判決送達後20日內向本院提出上訴狀，其
未表明上訴理由者，應於上訴後20日內向本院提出上訴理由書（
均須按他造當事人之人數附繕本）。上訴時應提出委任律師或具
有律師資格之人之委任狀，並依附註條文規定辦理。如委任律師
提起上訴者，應一併繳納上訴審裁判費。
中    華    民    國    100   年    11    月    23    日
                                書  記  官  陳金卿
附註：
民事訴訟法第466 條之1 ：
對於第二審判決上訴，上訴人應委任律師為訴訟代理人，但上訴
人或其法定代理人具有律師資格者，不在此限。
上訴人之配偶、三親等內之血親、二親等內之姻親，或上訴人為
法人、中央或地方機關時，其所屬專任人員具有律師資格並經法
院認適當者，亦得為第三審訴訟代理人。
第1 項但書及第2 項情形，應於提起上訴或委任時釋明之。